臺灣高等法院刑事判決
110年度上訴字第1840號
上  訴  人  臺灣士林地方檢察署檢察官
被      告  馬欣雅


上列上訴人因被告洗錢防制法等案件，不服臺灣士林地方法院10
9年度審金訴字第277號，中華民國110年3月17日第一審判決（起
訴案號：臺灣士林地方檢察署109年度偵字第12212號、第13759
號），提起上訴，本院判決如下：
    主  文
上訴駁回。
    事  實
一、甲○○依一般人社會生活經驗，知悉金融機構帳戶為個人信用
    、財產之重要表徵，具有一身專屬性質，且申設金融機構帳
    戶並無特殊條件限制，一般人得同時在不同金融機構申設多
    數帳戶供己使用，並可預見將自己申設之金融機構帳戶存摺
    、提款卡及密碼提供他人使用，可能遭犯罪集團利用為詐欺
    取財取得款項等犯罪工具，仍基於縱有人持以作為犯罪工具
    使用，亦不違背其本意之幫助詐欺取財之不確定故意，於民
    國109年3月9日晚上8時02分許，在新北市○○區○○街000○0號
    統一超商明峰門市，以交貨便寄送方式，將其申辦之中華郵
    政股份有限公司汐止社后郵局帳號00000000000000號帳戶（
    下稱本案郵局帳戶）之存摺、提款卡及密碼，以每本帳戶每
    月新臺幣（下同）1萬1,000元之代價，提供予真實姓名、年
    籍均不詳、自稱「王小姐」之成年女子（無積極證據證明為
    未成年人），以此方式幫助該人及其共犯（無證據證明有三
    人以上共同參與）從事詐欺取財犯行。嗣「王小姐」及其共
    犯於取得本案郵局帳戶存摺、提款卡及密碼後，即共同基於
    意圖為自己不法所有之詐欺取財犯意聯絡，先後詐騙高○春
    、李○宗、楊○興、徐○芬，致其等陷於錯誤，分別匯款至本
    案郵局帳戶（本案告訴人、被害人、詐騙時間、方式、匯款
    時地及金額，均詳如附表所示），旋遭「王小姐」及其共犯
    提領一空。
二、案經高○春訴由臺南市政府警察局第六分局報告臺灣臺南地
    方檢察署呈請臺灣高等檢察署檢察長令轉，暨楊○興、徐○芬
    訴由新北市政府警察局汐止分局報告臺灣士林地方檢察署檢
    察官偵查起訴。
    理  由
一、證據能力
㈠按被告於第二審經合法傳喚無正當理由不到庭者，得不待其陳
  述逕行判決，刑事訴訟法第371條規定甚詳，此係因被告已於
  第一審程序到庭陳述，並針對事實及法律為辯論，應認已相當
  程度保障被告到庭行使訴訟權。倘被告於第二審經合法傳喚，
  無正當理由而不到庭，為避免訴訟程序延宕，期能符合訴訟經
  濟之要求，並兼顧被告訴訟權之保障，應解為被告係放棄在第
  二審程序中為與第一審相異之主張，而默示同意於第二審程序
  中，逕引用其在第一審所為相同之事實及法律主張。從而，如
  被告於第一審程序中已依刑事訴訟法第159條之5規定，同意或
  經認定為默示同意作為證據，嗣被告於第二審經合法傳喚無正
  當理由不到庭，並經法院依法逕行判決者，揆諸前開說明，自
  應認被告於第二審程序中，仍採取與第一審相同之同意或默示
  同意。
㈡按被告以外之人於審判外之陳述，雖不符前4條（刑事訴訟法第
  159條之1至第159條之4）之規定，而經當事人於審判程序同意
  作為證據，法院審酌該言詞陳述或書面陳述作成時之情況，認
  為適當者，亦得為證據；當事人、代理人或辯護人於法院調查
  證據時，知有第159條第1項不得為證據之情形，而未於言詞辯
  論終結前聲明異議者，視為有前項之同意，刑事訴訟法第159
  條之5第1項、第2項分別定有明文。被告甲○○於本院準備程序
  、審理程序經合法傳喚無正當理由未到庭，而本判決下列所引
  被告以外之人於審判外之供述證據，被告於原審準備程序表示
  同意作為證據（見原審卷第32頁），檢察官於本院亦未爭執證
  據能力，迄於本院言詞辯論終結時，復未聲明異議，經本院審
  酌該等供述證據之作成情況，並無違法不當及證明力明顯過低
  之瑕疵，認以之作為證據應屬適當，復經本院依法踐行調查證
  據程序，揆諸前開規定，爰依刑事訴訟法第159條之5規定，認
  前揭證據均有證據能力。
㈢本判決認定事實所引用之下列非供述證據，經核其作成及取證
  程序均無違法之處，與本案亦具有關連性，而被告於原審表示
  同意作為證據（見原審卷第32頁），檢察官於本院亦未爭執證
  據能力，依刑事訴訟法第158條之4反面解釋，自有證據能力。
二、認定事實所憑之證據及理由
  被告經合法傳喚無正當理由未於本院審理期日到庭，然上揭事
  實，業據被告於原審準備程序及審理時坦承不諱（見原審卷第
  32、58、60頁），核與告訴人高○春、楊○興、徐○芬及被害人
  李○宗於警詢時所指述之情節相符（高○春部分見臺南市政府警
  察局第六分局南市警六偵字第1090181805號卷，下稱警卷，第
  53至61頁、楊○興部分見臺灣士林地方檢察署109 年度偵字第1
  2212號卷，下稱偵卷，第45至49頁、徐○芬部分見偵卷第69至7
  5頁、李○宗部分見偵卷第27至28頁），並有告訴人高○春提出
  之中華郵政無摺存款收執聯影本、國泰世華銀行存摺影本、手
  機翻拍照片、被害人李○宗提出之中華郵政無摺存款收執聯影
  本、告訴人楊○興提出之板信商業銀行存摺影本、匯款申請書
  影本、手機翻拍照片、告訴人徐○芬提出之聯邦銀行存摺影本
  、中國信託銀行自動櫃員機交易明細表影本、手機翻拍照片及
  本案郵局帳戶開戶基本資料、存款交易明細表等資料附卷可稽
  （見警卷第89、91、97至109頁、偵卷第33頁、第55至57頁、
  第65頁、第91至93頁、第97至99頁、第121 至123頁），足認
  被告上開不利於己之任意性自白核與事實相符，自可採為認定
  事實之依據。綜上，本案事證明確，被告上開犯行洵堪認定，
  應予依法論科。
三、法律適用
㈠按刑法上之幫助犯，係指以幫助之意思，對於正犯資以助力，
  而未參與實施犯罪之行為者而言（最高法院49年台上字第77號
  判例參照）；又幫助犯固須正犯已著手實行犯罪，且其行為達
  於可罰之程度，始能構成，然該正犯事後是否受訴追或刑罰之
  執行，則於幫助犯之成立不生影響。經查，被告雖提供本案郵
  局帳戶，容任詐欺份子作為收取詐欺所得款項之用，惟卷內事
  證並無積極證據證明被告有以自己實行詐欺取財犯罪之意思，
  而與他人為詐欺取財犯罪之犯意聯絡，或有直接參與詐欺取財
  犯罪構成要件行為分擔之情事，是被告以幫助他人詐欺取財之
  故意，對該詐欺份子遂行詐欺取財之犯行資以助力，而參與詐
  欺取財罪構成要件以外之行為，而該詐欺份子已因被告上開施
  以助力之幫助行為而順利詐得款項，是被告上開幫助犯罪之行
  為，自應成立幫助犯，要不因詐欺份子各該可罰之詐欺取財行
  為，是否業經起訴、判刑或受刑之執行而受影響。是核被告所
  為，係犯刑法第30條第1項前段、第339條第1項之幫助詐欺取
  財罪。
㈡又被告以一行為提供本案郵局帳戶，幫助詐欺份子先後詐騙告
  訴人高○春、楊○興、徐○芬及被害人李○宗之財物，係以一行為
  觸犯數個罪名，為同種想像競合犯，應依刑法第55條之規定，
  從一重論以1個幫助詐欺取財罪。
㈢被告提供本案郵局帳戶固予詐欺正犯助力，但未參與詐欺犯罪
  行為之實行，屬幫助他人實行犯罪行為，為幫助犯，爰依刑法
  第30條第2項之規定，減輕其刑。
㈣不另為無罪諭知部分
  公訴意旨另以：被告於得預見任意提供自己在金融機構之帳戶
  供他人使用，將幫助他人掩飾或隱匿詐欺犯罪所得財物之情況
  下，猶為如事實欄一所示之行為，其所為亦涉犯洗錢防制法第
  14條第1項洗錢罪嫌等語。惟查：
⒈洗錢防制法所稱之「洗錢」行為，依第2條之規定，係指：一、
  意圖掩飾或隱匿特定犯罪所得來源，或使他人逃避刑事追訴，
  而移轉或變更特定犯罪所得；二、掩飾或隱匿特定犯罪所得之
  本質、來源、去向、所在、所有權、處分權或其他權益者；三
  、收受、持有或使用他人之特定犯罪所得。並於第14條、第15
  條規定其罰則，俾防範犯罪行為人藉製造資金流動軌跡斷點之
  手段，去化不法利得與犯罪間之聯結。申言之，洗錢防制法之
  立法目的，在於防範及制止因犯第3條所列之特定犯罪而取得
  或變得之財物或財產上利益及其之孳息，藉由包含處置（即將
  特定犯罪所得直接予以移轉或變更）、分層化（即以迂迴層轉
  、化整為零之多層化包裝方式，掩飾或隱匿特定犯罪所得）及
  整合（即收受、持有或使用他人之特定犯罪所得，使之回流至
  正常金融體系，而得以合法利用享受）等各階段之洗錢行為，
  使其形式上轉換成為合法來源，以掩飾或切斷特定犯罪所得與
  犯罪之關聯性，而藉以逃避追訴、處罰。
⒉提供金融帳戶提款卡及密碼之行為人，因已將帳戶之提款卡及
  密碼等物件提供他人使用，失去對自己帳戶之實際管領權限，
  若無配合指示親自提款，即無收受、持有或使用特定犯罪所得
  之情形，且無積極之移轉或變更特定犯罪所得之行為，故非屬
  洗錢防制法第2條第1款、第3款所稱之洗錢行為。
⒊洗錢防制法第2條修正之立法說明第3點雖謂「…㈣提供帳戶以掩
  飾不法所得之去向，例如：販售帳戶予他人使用…」等語，似
  以販售帳戶為洗錢類型之一，然其僅係單純之舉例，並未說明
  何以與掩飾、隱匿之要件相當。而文義解釋為法律解釋之基礎
  ，立法者之意思僅屬對構成要件文義之眾多解釋方法之一，仍
  須就法條文字之規範目的及保護利益具體分析。一般而言，洗
  錢防制法第2條第2款之掩飾、隱匿行為，目的在遮掩、粉飾、
  隱藏、切斷特定犯罪所得與特定犯罪間之關聯性，是此類洗錢
  行為須與欲掩飾、隱匿之特定犯罪所得間具有物理上接觸關係
  （事實接觸關係）。而提供金融帳戶提款卡及密碼供他人使用
  ，嗣後被害人雖匯入款項，然此時之金流仍屬透明易查，在形
  式上無從合法化其所得來源，未造成金流斷點，尚不能達到掩
  飾或隱匿特定犯罪所得之來源、去向及所在之作用，須待款項
  遭提領後，始產生掩飾、隱匿之結果，若無參與後續之提款行
  為，即非同條第2款所指洗錢行為，無從成立一般洗錢罪之直
  接正犯（最高法院108年度台上字第3101號判決意旨參照）。
  被告僅提供本案郵局帳戶存摺影本、提款卡及密碼供他人使用
  ，並未參與後續提款行為，揆諸前揭說明，其所為並非洗錢防
  制法第2條第2款所指洗錢行為，並不該當於洗錢防制法第14條
  第1項之洗錢罪。　
⒋至於被告所為是否構成幫助洗錢罪部分，按洗錢罪之構成必須
  有積極掩飾、隱匿以逃避追訴之主、客觀要件，本件係被告以
  外之真實姓名年籍不詳之成年人，利用被告所提供之本案郵局
  帳戶，要求告訴人、被害人將金錢直接匯入該帳戶之行為，屬
  於該等正犯實施詐欺行為之犯罪手段，並非為訛詐行為之真實
  姓名年籍不詳之成年人於取得財物後，另為掩飾、隱匿詐欺所
  得之行為，亦非被告於該詐欺行為人實施詐欺犯罪取得財物後
  ，另由被告為之掩飾、隱匿；詐欺取財之型態甚多，自難期待
  被告對於其所幫助正犯之參與人數多寡及詐騙手法有所預見，
  且被告所提供之帳戶乃係供告訴人、被害人直接匯入款項而由
  詐騙份子所用，在金流方面並無掩飾或隱匿犯罪所得本質、來
  源、去向、所在、所有權、處分權或其他權益者之作用，均業
  如前述；況依本案事證，被告預見將本案郵局帳戶提款卡連同
  密碼交付與不詳身分之人使用，僅得認其基於縱若有人持以犯
  罪（即詐欺犯罪者將利用該帳戶作為其詐騙所得款項匯入使用
  ）亦無違反其本意之不確定幫助詐欺犯意；至於取得上開帳戶
  之詐欺份子，除自上開帳戶提領款項以取得詐欺犯罪所得外，
  於主觀、客觀上是否尚有洗錢防制法第2條第2款所示掩飾或隱
  匿特定犯罪所得之本質、來源、去向、所在、所有權、處分權
  或其他權益等洗錢行為，事涉被告主觀認識所及範圍，檢察官
  就此部分並未舉證證明或指明證據方法以供調查，難認被告主
  觀上對此節有所預見。依本案事證，不足以證明被告對詐欺份
  子是否亦有洗錢行為有所認識，依罪疑唯輕原則，自不得率認
  被告前揭所為亦應評價為洗錢罪之幫助犯，附此敘明。　
⒌公訴意旨認被告所為，同時涉有洗錢防制法第14條第1項之洗錢
  罪嫌，尚有誤會，而依本案事證，亦不足以證明被告主觀上對
  詐騙集團成員是否亦有洗錢行為有所認識，不能以幫助洗錢罪
  相繩，業經敘明如前；因起訴意旨認此部分與前開認定有罪之
  幫助詐欺取財罪間，有想像競合犯之裁判上一罪關係，爰不另
  為無罪之諭知。　　　
四、駁回上訴之理由
㈠原審以被告幫助詐欺犯行事證明確，適用刑法第30條第1項前段、第2項、第339條第1項、第55條、第41條第1項前段、刑法施行法第1條之1第1項等規定，以行為人責任為基礎，審酌被告因一時失慮，輕率提供本案郵局帳戶，容任他人從事不法使用，助長詐欺犯罪風氣之猖獗，增加被害人尋求救濟及治安機關查緝犯罪之困難，嚴重危害財產交易安全與社會經濟秩序，所為實不足取，惟念其犯後坦承犯行，態度尚可，然因經濟狀況不佳，迄今尚未與告訴人及被害人等達成和解，獲得渠等之原諒，並考量被告犯罪之動機、目的、手段、所生危害、無前科紀錄之素行，兼衡其自陳高職畢業之教育智識程度、未婚、目前無工作、尚有父親、胞弟及胞妹之家庭生活經濟狀況（見原審卷第60頁）等一切情狀，量處有期徒刑3月，如易科罰金以1千元折算1日；就公訴意旨關於洗錢罪部分，認為查無證據足認被告主觀上就其提供本案郵局帳戶後，將產生遮斷金流以逃避國家追訴、處罰之效果等情有所認知，自難就被告所為以洗錢罪或幫助洗錢罪相繩，就此部分爰不另為無罪諭知；復就沒收部分說明：被告於原審審理中供稱：我提供1本郵局帳戶給對方，我沒有拿到任何報酬等語，復查卷內亦無證據足認被告曾因提供金融帳戶而自詐欺集團處獲取任何詐欺犯罪所得，故就被告本件幫助詐欺取財之行為，核無犯罪所得應予宣告沒收之問題。經核原審認事用法並無違誤，量刑亦屬妥適，原判決應予維持。
㈡檢察官上訴主張：提供金融帳戶者主觀上如認識該帳戶可能作
  為對方收受、提領特定犯罪所得使用，對方提領後會產生遮斷
  金流以逃避國家追訴、處罰之效果，仍基於幫助之犯意，而提
  供該帳戶之提款卡及密碼，以利洗錢實行，仍可成立一般洗錢
  罪之幫助犯（最高法院108年度台上大字第3101號裁定意旨參
  照）。本件被告以每月1萬1,000元之價格，將其所有本案郵局
  帳戶之存摺、提款卡及密碼均寄交真實姓名年籍不詳、自稱「
  王小姐」之詐騙集團成員使用，為原判決所是認。被告既同時
  提供該帳戶、提款卡及密碼予「王小姐」及其所屬之詐騙集團
  ，則其於寄交該帳戶資料之際，主觀上已預見該詐騙集團成員
  除得以將特定犯罪所得匯入該帳戶外，並可能利用該提款卡及
  密碼將匯入之特定犯罪所得提出，進而製造金流斷點，以逃避
  追緝，詎被告竟仍提供該帳戶之提款卡及密碼，以利洗錢實行
  ，揆諸首揭說明，其此部分所為，應成立一般洗錢罪之幫助犯
  。原判決未慮及此，認此部分不能證明被告犯罪，僅因與原判
  決認定有罪之幫助詐欺取財部分有裁判上一罪關係，而不另為
  無罪之諭知，此部分認事用法，容有違誤，爰依法上訴等語。
㈢然詐欺取財之型態甚多，自難期待被告對於其所幫助正犯之參
  與人數多寡及詐騙手法有所預見，取得上開帳戶之詐欺份子，
  除自上開帳戶提領款項以取得詐欺犯罪所得外，於主觀、客觀
  上是否尚有洗錢防制法第2條第2款所示掩飾或隱匿特定犯罪所
  得之本質、來源、去向、所在、所有權、處分權或其他權益等
  洗錢行為，事涉被告主觀認識所及範圍，檢察官就此部分並未
  舉證證明或指明證據方法以供調查，難認被告主觀上對此節有
  所預見，依本案事證，不足以證明被告對詐欺份子是否亦有洗
  錢行為有所認識，依罪疑唯輕原則，自不得率認被告前揭所為
  亦應評價為洗錢罪之幫助犯，業經說明如上，檢察官所舉證據
  及卷內資料，業經逐一調查、剖析，仍未能獲被告所為亦構成
  洗錢或幫助洗錢罪之確切心證，尚有合理懷疑存在，原審認依
  檢察官所舉證據，尚不足以證明被告所為另構成洗錢、幫助洗
  錢罪，並於判決理由內詳予論述，無違經驗法則及論理法則；
  檢察官執上開理由提起上訴，指摘原審判決此部分不當，所舉
  證據仍不足以證明被告犯幫助洗錢罪，難認其上訴為有理由，
  應予駁回。
五、被告經合法傳喚，於本院審理期日無正當理由未到庭，爰不
    待其陳述，逕行判決。　　　　
據上論斷，應依刑事訴訟法第371條、第368條，判決如主文。
本案經檢察官王乙軒提起公訴，檢察官蔡元仕提起上訴，檢察官
孫治遠到庭執行職務。
中　　華　　民　　國　　110 　年　　9 　　月　　30　　日
                  刑事第十八庭  審判長法  官  何俏美
                                      法  官  陳海寧
                                      法  官  葉乃瑋
以上正本證明與原本無異。
被告不得上訴。
檢察官就不另為無罪諭知部分如不服本判決，應於收受送達後20
日內向本院提出上訴書狀，惟須受刑事妥速審判法第9條限制。
其未敘述上訴之理由者，並得於提起上訴後20日內向本院補提理
由書(均須按他造當事人之人數附繕本)「切勿逕送上級法院」。
刑事妥速審判法第9條：
除前條情形外，第二審法院維持第一審所為無罪判決，提起上訴
之理由，以下列事項為限：
一、判決所適用之法令牴觸憲法。
二、判決違背司法院解釋。
三、判決違背判例。
刑事訴訟法第 377 條至第 379 條、第 393 條第 1 款之規定，
於前項案件之審理，不適用之。
                                      書記官  程欣怡
中　　華　　民　　國　　110 　年　　9 　　月　　30　　日
附錄：本案論罪科刑法條全文
中華民國刑法第339條
意圖為自己或第三人不法之所有，以詐術使人將本人或第三人之
物交付者，處五年以下有期徒刑、拘役或科或併科五十萬元以下
罰金。
以前項方法得財產上不法之利益或使第三人得之者，亦同。
前二項之未遂犯罰之。
附表
編號 告訴人/ 被害人  詐騙時間    詐騙方式  匯款時地  匯款金額（新台幣）  1 告訴人高○春 109 年3 月11日中午12時33分許 詐欺集團成員撥打電話給告訴人高○春，佯稱為其胞弟，因急需借錢周轉資金云云，致告訴人高○春陷於錯誤，而依指示匯款。 於109 年3月12日下午1 時42分許，在雲林縣○○市○○路0 號之斗六西平路郵局內，臨櫃匯款。 20萬元  2 被害人李○宗 109 年3 月15日下午5時許 詐欺集團成員撥打電話給被害人李○宗，佯稱為其外甥，因急需用錢欲借款云云，致被害人李○宗陷於錯誤，而依指示匯款。 於109 年3月16日下午1 時53分許，在嘉義縣○○市○○○路○段0號之朴子祥和郵局內，臨櫃匯款。 3萬2,000元  3 告訴人楊○興 109 年3 月16日上午8時許 詐欺集團成員撥打電話給告訴人楊○興，佯稱為其姪子，因欠債需借款周轉云云，致告訴人楊○興陷於錯誤，而依指示匯款。 於109 年3月16日中午12時01分許，在高雄市小港區板信商業銀行小港分行內，臨櫃匯款。 8 萬元  4 告訴人徐○芬 109 年3 月16日下午5時許 詐欺集團成員撥打電話給告訴人徐○芬，佯稱為其姪子，因有事需借錢急用云云，致告訴人徐○芬陷於錯誤，而依指示匯款。 於109 年3月16日下午4 時45分許、48分許，在不詳地點，操作自動櫃員機轉帳匯款。 2 萬元 2 萬元